臺灣高雄地方法院民事判決　　　　　　　93年度訴字第1704號
原　　　告　塑恒股份有限公司
　　　　　　　　　　　　三樓
法定代理人　甲○○
訴訟代理人　吳艾黎律師
被　　　告　高雄市立坪頂國民小學
法定代理人　賴賢貴
訴訟代理人　許再定律師
上列當事人間確認債權存在事件，經本院於民國96年4 月3 日言
詞辯論終結，判決如下：
    主      文
原告之訴駁回。
訴訟費用由原告負擔。
    事實及理由
壹、程序部分：
    本件原告主張因本院核發扣押命令而對訴外人明成公司對被
    告之債權為扣押，經被告提出異議後乃依強制執行法第120
    條第2 項提起訴訟，所為之主張應屬合法而有確認利益，核
    先敘明。
貳、實體部分：
一、原告起訴主張：訴外人明成營造股份有限公司（下稱明成公
    司）曾於民國92年1 月28日與被告簽訂「第一期校舍新建工
    程採購契約（以下稱校舍工程契約）」，雙方約定工程總價
    為新臺幣（下同）65,000,000元，完工期限為同年11月30日
    ，並於同年10月24日再與被告簽訂「校園整地排水工程採購
    契約（以下稱整地工程契約）」，雙方約定工程總價為6,28
    8,000 元，完工期限為93年1 月31日，原告則於同年8 月5
    日與訴外人明成公司簽訂「高雄市小港區坪頂國民小學第一
    期校舍新建工程塑鋼門窗天花板工程合約」（下稱塑鋼工程
    契約），由之將其所承攬之上開校舍工程契約中之「塑鋼門
    窗、天花板工程（以下稱塑鋼工程）」轉包予原告承攬，雙
    方約定工程總價為5,500,000 元，嗣經工程追加減後工程總
    價為4,033,887 元，原告並已如期完工，但訴外人明成公司
    卻積欠原告工程款1,283,887 元未為清償，且業經鈞院93年
    促字第26073 號支付命令確定，而原告為擔保債權之執行，
    乃依法就訴外人明成公司對被告之工程款債權為假扣押，並
    經鈞院93年6 月9 日93年執全字第1343號核發執行命令，禁
    止被告對訴外人明成公司收取債權或為清償，且該執行命令
    已於93年6 月18日送達被告，詎被告收受該執行命令後竟以
    訴外人明成公司對被告所承攬之「第一期新建校舍工程（以
    下稱校舍工程）」及「校園整地排水工程（以下稱整地工程
    ）」（以下合稱系爭工程）因違約停工，被告對其取得之逾
    期違約金及損害賠償債權與訴外人明成公司之工程款債權相
    互抵銷後，訴外人明成公司對被告已無款項可資請求為由而
    於93年6 月25日向鈞院聲明異議，惟該校舍工程經被告與訴
    外人明成公司於92年12月18日簽訂第2 次變更設計議定書，
    其變更後契約總價仍為65,000,000元，而依訴外人明成公司
    第10次估驗計價表所載，本件工程於93年2 月13日估驗時工
    程實際進度為95％，依此工程進度計算，訴外人明成公司就
    系爭工程對被告尚有13,314,494元之工程款請求權，而被告
    雖以其依照校舍工程契約、整地工程契約之第21條第1 項及
    第19條規定分別對訴外人明成公司有瑕疵修補、重新招標之
    損害賠償請求權及違約金債權且已以此對明成公司之工程款
    債權為抵銷，但被告既已於93年6 月18日收受扣押命令，其
    依法自不得執該期日後始發生之瑕疵修補、重新招標之損害
    賠償請求權及違約金債權主張與訴外人明成公司之工程款債
    權為抵銷，況：瑕疵修補、重新招標之損害賠償請求權部
    分：原告否認被告對訴外人明成公司有瑕疵修補、重新招標
    之損賠償請求權，而被告與訴外人明成公司間之校舍工程契
    約、整地工程契約第21條所定係在規範廠商施工中不法侵害
    第三人或機關時所須負之責任，與廠商逾期完工時應負之責
    任無關，且被告所稱重新發包之各項損害，實為其終止契約
    所生之損害，與訴外人明成公司逾期完工並無因果關係，自
    無被告所稱重新發包之損害賠償係於原定完工日前即已發生
    之情，且本件監造人乙○○○○○事務所所為終止契約後清
    算經費明細表所載之「其他，因校舍停工增加本校預算負擔
    金額及非發包項目增加費用」、「母親節慶祝大會往來會場
    車資、畢業典禮往來會場車資」等與訴外人明成公司未依約
    完工均無相當因果關係，而依被告所提出之粘貼憑證用紙所
    載業務科目皆為「應付代收款」，此亦非被告所負擔之費用
    ，至「乙○○○○○事務所」所受之損害，其損害賠償請求
    權人應為乙○○○○○事務所而非被告，自不能以之與訴外
    人明成公司對被告之債權相抵銷，另被告因重新發包而與訴
    外人光慶營造工程股份有限公司（下稱光慶公司）所簽訂之
    高雄市小港區坪頂國民小學第1 期校舍新建工程及校園整地
    排水工程之後續修復整建工程契約（下稱修復整建契約），
    其單價及總價均明顯高於原工程採購契約，其工作之內容應
    不相同，自不得以之為計算因訴外人明成公司未完成工程及
    工程瑕疵所導致被告所受損害之標準；違約金部分：被告
    主張訴外人明成公司已於93年2 月15日遲延而違約，惟卻遲
    未處置直至93年7 月2 日始為終止契約之意思表示，其要求
    訴外人明成公司賠償高額之逾期違約金，不但違反「公共工
    程廠商延誤履約進度處理要點」之相關規定，更有悖於誠實
    信用原則而屬權利之濫用，被告此部分之主張自屬無理由，
    且本件校舍工程契約於92年9 月30日第一次變更設計變更工
    程總價為64,387,313元時固記載本工程展延工期至93年2 月
    15日，然本件工程曾追加工程而應展延工期，依據一般工程
    慣例，自應依「要徑法」分析本件工程因追加工程所需展延
    之工期始屬合理，但被告僅依其下學期開學之需，即逕予核
    定訴外人明成公司應於93年2 月15日限期完工顯有失允當，
    況本件校舍工程契約復於92年12月18日簽訂第2 次變更設計
    議定書而變更總價為65,000,000元，其再次變更設計或追加
    工程，自不得逕以第一次變更設計議定書記載本工程所載93
    年2 月15日作為本工程之完工期限，而依乙○○○○○事務
    所92年10月9 日監造工作備忘錄所附之工程進度表所示，本
    件校舍工程應於水電工程完工後34個曆天完工，而本件負責
    水電工程之訴外人慶發機電有限公司（以下簡稱慶發公司）
    應於93年3 月17日完工，訴外人明成公司就校舍工程之完工
    期限即應為同年4 月20日，故校舍工程及整地工程之違約金
    應分別自93年4 月21日、同年2 月1 日起算並均至93年6 月
    17日（被告93年6 月18日收受扣押命令之前一日）止，而訴
    外人明成公司已完成校舍工程之大部分工作，故被告縱受有
    損害，其損害應非重大，且校舍工程預定完工期限倘為93年
    2 月15日，而訴外人明成公司於同年4 月10日起即己停工，
    則被告放任損害繼續擴大直至同年7 月2 日始終止其與訴外
    人明成公司間之契約並重新發包，被告就其自身所受之損害
    亦與有過失，自應予以酌減其得請求之違約金，此外被告與
    訴外人明成公司間之工程採購契約書中就違約金之性質並無
    特別約定，故該違約金依上述民法第250 條第2 項之規定，
    即應視為因不履行而生損害之賠償總額，被告自不得向明成
    公司併行請求違約金及損害賠償，另被告已沒收之履約保證
    金金額應為工程採購契約總金額之5 ％以上，該金額亦應自
    被告所主張其對訴外人明成公司之違約金等債權中扣除；綜
    上，被告主張抵銷而提出異議為無理由，為此求為判決確認
    訴外人明成營造工程有限公司對於被告有1,283,887 元之債
    權存在等語。
二、被告則以：訴外人明成公司經計算至停工前之工程實際進度
    為80.27 ％，被告須給付訴外人明成公司之工程款，於校舍
    新建工程部分尚有5,996,218 元，於整地排水工程部分尚有
    2,006, 113元，合計共8,002,331 元，而本件校舍工程契約
    、整地工程契約規定之違約金為懲罰性違約金而非損害賠償
    預定性質，故被告自得併行請求違約金與損害賠償，而本件
    校舍工程於第一次變更設計議定後即要求訴外人慶發公司須
    於93年1 月12日前完工，訴外人明成公司則須於同年2 月15
    日完工，而訴外人明成公司並無要求延展工期，故本件校舍
    工程、整地工程之完工期限分別為93年2 月15日、同年1 月
    31日，原告認完工日為同年4 月20日顯然為混淆訴外人慶發
    公司與明成公司之責任範圍，又依上開契約第21條業規定「
    乙方於工程期限或保固期限內未依契約規定施工... 或甲方
    受有損害者，概由乙方負完全責任」等語，故被告對訴外人
    明成公司取得之違約金及損害賠償債權，其清償期即係發生
    於原規定完工日之93年2 月15日及同年1 月31日而非如原告
    所稱之同年6 月18日後，且縱以同年4 月10日之停工日為清
    償期，其亦為於扣押命令送達被告之前，被告自得主張抵銷
    ，況訴外人明成公司就完工日、停工日、逾期罰款等事項於
    各次會議中或其他場合中均未曾提出異議，再訴外人明成公
    司自93年4 月10日停工起，被告即陸續對之寄發12張函件催
    促其進場施作，惟明成公司均置之不理，被告自無過失，故
    依據上開契約第21條於工程期限內未依契約規定施工致生之
    損害即包含：重新發包損害賠償金1,311,661 元（此部分已
    扣除訴外人明成公司可領取之工程款）；母親節慶祝大會（
    含預演）來往會場車資：12,000元；畢業典禮（含預演）往
    來會場車資6,000 元及乙○○○○○事務所費用450,000 元
    ，合計損害賠償金額共為1,779,661 元，另依契約第19條計
    算之逾期違約金，於校舍新建工程部分自93年2 月15日起至
    同年7 月1 日止共計138 天，每天罰款65,000元，合計逾期
    罰款8,970,000 元；整地排水工程部分自93年1 月31日起至
    同年7 月1 日止共計153 天，每天罰款6,288 元，合計逾期
    罰款962,064 元，兩工程之逾期違約金共計為9,932,064 元
    ，則經抵銷後被告對訴外人明成公司尚可請求為11,711,725
    元，訴外人明成公司對被告實已無款項可資請求，故原告主
    張訴外人明成公司對被告之債權存在尚屬無據等語為辯，並
    求為判決駁回原告之訴。
三、不爭執事項：
  (一)訴外人明成公司於92年1 月28日與被告簽訂高雄市政府所屬
    各機關學校工程採購契約而由之承攬被告所有校舍工程，雙
    方約定工程總價為65,000,000元，完工期限為同年11月30日
    ，而雙方復於同年9 月30日簽訂第1 次變更設計議定書，變
    更後總價為64,387,313元，並約定訴外人明成公司應於93年
    2 月15日限期完工，雙方嗣後又於92年12月18日簽訂第2 次
    變更設計議定書，變更後總價為65,000,000元，又訴外人明
    成公司另於92年10月24日與被告簽訂高雄市政府所屬各機關
    學校工程採購契約而由之承攬被告整地工程，雙方約定工程
    總價為6,288,000 元，完工期限為93年1 月31日。
  (二)訴外人慶發公司於92年3 月17日與被告簽訂高雄市小港區坪
    頂國民小學第1 期校舍水電工程契約（以下稱校舍水電契約
    ）而由之承攬被告之第1 期校舍水電工程（下稱水電工程）
    ，雙方約定完工期限為第1 期校舍新建工程完工後30個日曆
    天內前完成。
  (三)原告於92年8 月5 日與訴外人明成公司簽訂工程合約書而由
    訴外人明成公司將其所承攬之上開校舍工程中之塑鋼工程轉
    包予原告承攬，雙方約定工程總價為5,500,000 元，經工程
    追加減後，工程總價為4,033,887 元並已如期完工，但訴外
    人明成公司尚積欠原告工程款1,283,887 元未為清償，原告
    所執訴外人明成公司所開立發票日為92年12月31日、面額為
    1,10 0,000元之支票於93年5 月5 日遭退票後，原告即以對
    訴外人明成公司存有1,283,887 元之債權而向本院聲請對該
    公司核發支付命令，經本院於同年5 月20日以93年度促字第
    26073 號核發支付命令命後即於同年6 月17日確定，原告並
    持以向本院聲請就訴外人明成公司所有財產於1,283,287 元
    之範圍內予以假扣押，嗣經本院民事執行處核發93年度執全
    字第1343號扣押命令而禁止訴外人明成公司收取債權或為其
    他處分，且被告亦不得向其清償，嗣被告於同年6 月18日收
    受該扣押命令後，即以訴外人明成公司對之已無任何工程款
    債權，並應對之負損害賠償責任，且否認原告對訴外人明成
    公司或被告有任何請求權存在為由，而於同年月25日具狀聲
    明異議，經本院民事執行處通知原告得於收受通知10日內提
    出依強制執行法第120 條規定對被告起訴之證明，原告乃提
    起本件訴訟。
  (四)上開校舍工程於93年2 月13日辦理第10次估驗時，其工程實
    際進度為95％，累計估驗進度為80.27 ％，被告則於同年3
    月1 日撥款予訴外人明成公司，另整地工程則未曾辦理估驗
    ，又訴外人明成公司已施作完成部分共2,006,113 元，被告
    嗣於同年7 月2 日以訴外人明成公司於同年4 月10日起無故
    停工為由對之發函為終止上開校舍工程及整地工程之意思表
    示，並於同年12月24日與訴外人光慶公司簽訂修復整建契約
    而將上開2 項工程之後續修復整建工程重新發包予訴外人光
    慶公司，雙方約定工程總價為21,390,168元。
  (五)依被告之保管品備查簿所載，訴外人明成公司於92年2 月26
    日為被告提供上開校舍興建工程之履約保證金即面額各406,
    250 元之定存單共4 筆，被告已於同年9 月9 日、同年11月
    4 日、93年1 月19日各發還1 筆定存單予訴外人明成公司，
    另於93年10月19日沒收最後1 筆定存單；訴外人明成公司另
    於92年10月29日為被告提供上開校園整地及排水工程之履約
    保證金即面額各39,300元之定存單共4 筆，被告已於93年10
    月19日沒收上開4 筆定存單，被告共計沒收履約保證金563,
    450 元。
四、本件經整理並協議簡化爭點後，兩造均同意爭點為：(一)訴外
    人明成公司尚可向被告請領之工程款數額為何？(二)被告須否
    對訴外人明成公司為抵銷之意思表示？(三)被告可否向訴外人
    明成公司請求未依契約規定施工所生之損害？其可主張抵銷
    之數額為何？(四)被告對訴外人明成公司所得請求之違約逾期
    罰款為何？（其性質係損害賠償總額之預定或懲罰性違約金
    ？）其可抵銷之數額為何？茲就各項爭點審究如次：
  (一)訴外人明成公司尚可向被告請領之工程款數額為何？
    本件校舍工程於93年2 月13日辦理第10次估驗時，其工程實
    際進度為95％，累計估驗進度為80.27 ％，被告則於同年3
    月1 日撥款予訴外人明成公司，上開整地工程則未曾辦理估
    驗，而訴外人明成公司施作完成部分經點收結果為2,006,11
    3 元，又被告業於同年7 月2 日以訴外人明成公司自同年4
    月10日起無故停工為由而對之發函為終止上開校舍工程及整
    地工程之意思表示，並另於同年12月24日與訴外人光慶公司
    簽訂修復整建契約而將上開2 項工程之後續修復整建工程重
    新發包予訴外人光慶公司已如前述，而原告雖以本件校舍工
    程可請領之工程款應按照估驗結果之實際施工進度95％計算
    工程款云云，然查該第10次估驗計價單上所載之工程實際進
    度95％係指訴外人明成公司有派人進去、材料有進來、有施
    作部分就算入工程實際進度，但此並不代表已經符合契約之
    圖說及規範，而估驗進度80.27 ％是指實際施工進度品質有
    符合契約規範，此是由校方及監造單位共同認定，而本件在
    明成公司離開工地之時有作最後一次清點，清點後有做出清
    算經費明細表及求償清單，訴外人明成公司施作之進度在最
    後一次清點時都有計算出來，至於估驗單上之所以會列工程
    實際進度係因為依照合約如果工程實際進度落後10％就不能
    再辦理計價，系爭整地工程就係因進度落後超過10％而無法
    辦理計價，且訴外人明成公司亦未申請計價，本件要進行點
    收數量時即有通知訴外人明成公司到場，但訴外人明成公司
    收受函文後均未到場，最後即由監造單位即乙○○○○○事
    務所會同被告及公正第三人即高雄市建築師公會之人員進行
    點收，並依照原本契約之單價及點收後訴外人明成公司應負
    責之數量計算出其應負損害賠償之部分為19,472,162元，並
    製作出求償清單及清算經費明細表，嗣後將此諸未完成部分
    發包予訴外人光慶公司之工程款則為21,390,168元等情，業
    據證人乙○○○○○於本院審理中證述綦詳（94年12月21日
    及96年2 月12日筆錄參照），且亦有現況點收會議紀錄及被
    告93年7 月14日、93年7 月28日、93年9 月3 日之函文及回
    執等件在卷可稽，而證人為校舍工程契約、整地工程契約中
    為訴外人明成公司及被告所共同同意之監造人，且亦具有相
    當之專業知識，而本件為點收時亦已通知訴外人明成公司至
    現場會同點收，嗣並會同高雄市建築師公會蘇有德建築師逕
    行點收，證人莊學能所為之證詞及業務上所製作之文書自應
    信為真實，則本件實際施作工程之訴外人明成公司於點收時
    既已受通知卻未出席參與點收，事後對點收結果亦未表示異
    議，代位訴外人明成公司主張權利之原告自不得於事後就此
    再為爭執，故依照該次點收監造單位所製作之求償清單所載
    （本院卷一第133 頁），被告應分別再給付訴外人明成公司
    校舍工程之工程款即為5,996,218 元（計算式：已施作完成
    且估驗計價之金額52,173,358元－已請領之工程款49,564,6
    90元＋已施作完成但尚未計價之工程款3,387, 550元＝5,99
    6,218 元），整地工程之工程款為2,006,113 元，合計為8,
    002,331 元，此即為本件訴外人明成公司原本得向被告請求
    之工程款金額至明。至原告雖辯稱如工程進度僅有80.27 ％
    即是落後進度，依照契約被告即無庸給付第10次之估驗款，
    足見工程進度應至少有90％云云，惟本件估驗單會列工程實
    際進度係因為依合約如果工程實際進度落後10％就不能再辦
    理計價，但不代表已經符合契約之圖說及規範等情業如前述
    ，故原告以被告仍核發第10次之估驗款作為推算訴外人明成
    公司經驗收合格之工程進度顯不足採。
  (二)被告須否對訴外人明成公司為抵銷之意思表示？
    按解釋契約，固須探求當事人立約時之真意，不能拘泥於契
    約之文字，但契約文字業已表示當事人真意，無須別事探求
    者，即不得反捨契約文字而更為曲解；當事人約定承攬報酬
    按工作完成之程度分期給付，於每期給付時，保留其一部，
    待工作全部完成驗收合格後始為給付者，係對既已發生之該
    保留款債權約定不確定清償期限；倘其併約定工作如有瑕疵
    或承攬人有其他債務不履行之情形發生，定作人得逕自該保
    留款中扣除其因此所生之損害，則該保留款債權即屬附有解
    除條件之債權，於上開約定事由發生，就應扣除部分，因條
    件成就，其債權即當然歸於消滅，無待定作人另為抵銷之意
    思表示，最高法院17年上字第1118號、94年度台上字第1304
    號分別著有判例、裁判意旨可資參照。經查，本件校舍工程
    契約、整地工程契約之第19條均已訂以：「乙方（即訴外人
    明成公司）如不依照契約規定期限完工，應按逾期的日數，
    每日賠償甲方（即被告），按結算總價千分之一的逾期罰款
    ... 甲方亦得在乙方『未領工程款』，差額保證金獲其他保
    證金中扣除... 」；第21條第1 項另均訂有：「乙方（即訴
    外人明成公司）於工程期限或保固期限內未依契約規定施工
    或施工不良... 致損害人民生命、身體或財產或甲方（即被
    告）受有損害者，概由乙方負完全責任，且乙方同意甲方得
    在其『未領之工程款』或保證金『先行』扣抵，不足扣抵時
    並得追償之」等語，則上開契約既已明訂訴外人明成公司因
    未依契約規定施工或施工不良而導致被告受有損害時即應由
    之負責，而瑕疵修補及因未施作完成而需重新招標之損害原
    即起因於訴外人明成公司未按契約規定施工或施工不良所致
    ，是被告依該條規定請求所受損害之賠償自屬有據，此自不
    容原告恣意將該條規定之當事人真意曲解為僅在規範訴外人
    明成公司於施工中不法侵害第三人或機關時所須負之責任而
    與其工程有瑕疵或遲延時對被告應負之責任無關；再者，前
    揭契約第19條第1 項及第21條既均已明訂「得在乙方『未領
    工程款』，差額保證金獲其他保證金中扣除」、「得在其『
    未領之工程款』或保證金『先行』扣抵，不足扣抵時並得追
    償之」之語，足見訴外人明成公司逾期罰款或損害賠償責任
    發生之條件一旦成就，自條件成就時，訴外人明成公司對被
    告之工程款即因扣抵而溯及消滅，參酌前揭裁判意旨，本件
    訴外人明成公司尚未領取之工程款即屬附有解除條件之債權
    ，今被告既已主張訴外人明成公司對之負有契約第19條逾期
    罰款、第21條第1 項之損害賠償責任而依契約予以扣抵，故
    於上開約定事由發生時就應扣除部分，自已因條件成就致此
    部分工程款債權即當然歸於消滅，且並無待於被告另為抵銷
    之意思表示至明。
  (三)被告得依契約規定請求損害賠償並扣抵訴外人明成公司之工
    程款債權之數額為何？
    本件被告得依契約第21條第1 項約定請求瑕疵修補、重新招
    標之損害賠償請求已如前述，而訴外人明成公司於92年1 月
    28日承攬被告之校舍工程時，雙方約定工程總價為65,000,0
    00元，完工期限為同年11月30日，後雙方復於同年9 月30日
    簽訂第1 次變更設計議定書，變更後總價為64,387,313元，
    並約定訴外人明成公司應於93年2 月15日限期完工，嗣後又
    於92年12月18日簽訂第2 次變更設計議定書，變更後總價為
    65,000,000元，完工期限則未變更，訴外人明成公司另於92
    年10月24日承攬被告之整地工程，雙方約定工程總價為6,28
    8,000 元，完工期限為93年1 月31日，而訴外人明成公司就
    整地工程僅施作2,006,113 元且無辦理估驗計價，就校舍工
    程則於93年2 月13日第10次估驗請款後遲未進場施作且無修
    補瑕疵，被告即於同年7 月2 日以訴外人明成公司於93年4
    月10日無故停工為由發函通知為終止上開校舍工程及整地工
    程之意思表示等情亦如上述，是訴外人明成公司就系爭校舍
    工程既於93年2 月13日第10次估驗請款後即遲未進場施作且
    無修補瑕疵，就整地工程亦僅施作部分且未曾辦理估驗計價
    ，堪認訴外人明成公司就系爭工程並未依契約約定完成所有
    之施工，且施作部分亦非全部通過驗收，而依照前揭點收而
    由監造單位所製作之求償清單所載（本院卷一第133 頁），
    被告因訴外人明成公司未依約施工或施工有瑕疵部分業受有
    如下之損害：(1)校舍工程部分：訴外人明成公司應施作而未
    施作部分工程總價為8,562,163 元，而因訴外人明成公司未
    施作部分重新發包部分以及因訴外人明成公司施作缺失改善
    部分之損失合計為6,153,080 元（計算式：重新發包之金額
    9,850,112 元＋已施作部分之缺失改善金額1,992,810 元＋
    現況增加之缺失改善金額954,315 元＋其他勞工安全及承商
    利潤及稅金按比例需提列預算需求金額1,918,006 元－訴外
    人明成公司應施作而未施作部分工程總價為8,562,163 元＝
    6,153,080 元）；(2)整地工程部分：訴外人明成公司應施作
    而未施作部分工程總價為4,281,887 元，因訴外人明成公司
    未施作部分重新發包部分以及因訴外人明成公司施作缺失改
    善部分之損失合計為2,393,038 元（計算式：重新發包之金
    額6,408, 844元＋已施作部分之缺失改善金額119, 000 元
    ＋現況增加之缺失改善金額147,081 元＋其他勞工安全及承
    商利潤及稅金按比例需提列預算需求金額1,918, 006元－訴
    外人明成公司應施作而未施作部分工程總價為4,281,887 元
    ＝2,393,038 元）乙節，此有乙○○○○○事務所93年10月
    28日能建字第93278 號函暨所附之求償清單及清算經費明細
    表等件為證，而被告因瑕疵修補、重新招標而與訴外人光慶
    公司訂立之修復整建契約之工程款為21,390,168元，亦為兩
    造所不爭執，故對參及此，益證被告業確實因被告未依約施
    工或施工不良受有損害而實際上已有所支出，此部分損害自
    得依約扣抵訴外人明成公司所得請求之工程款，而訴外人明
    成公司依上述就(1)校舍工程部分：得請求之工程款為5,996,
    218 元，被告得扣抵之損害賠償金額為6,153,080 元而已超
    過訴外人明成公司得主張之工程款數額；(2)整地工程部分：
    訴外人明成公司得請求之工程款為2,006,113 元，被告得主
    張扣抵之損害賠償金額為2,393,038 元，亦超過訴外人明成
    公司得主張之工程款數額，則依前揭說明及最高法院裁判意
    旨，本件訴外人明成公司就系爭工程所得請求之工程款已因
    契約第21條第1 項損害賠償債務存在且數額超過工程款此一
    解除條件之成就而全部扣抵消滅，訴外人明成公司對於被告
    當然即無任何工程款債權存在甚明。至原告雖以被告所稱重
    新發包之各項損害，實為其終止契約所生之損害，亦與明成
    公司逾期完工無因果關係，且被告與訴外人光慶公司所訂立
    之修復整建契約其單價及總價均明顯高於原工程採購契約，
    其工作之內容應不相同，自不得以之為計算損害賠償之標準
    云云為辯，惟瑕疵損害及遲延給付所生之損害本不以終止契
    約為前提，故原告認為重新發包之各項損害實為終止契約所
    生之損害云云原不足為採，另本件求償清單係依照原本契約
    之單價及點收後其應負責之數量計算出訴外人明成公司應負
    損害賠償之數額等情業如前揭四之(一)所述，則監造單位核算
    訴外人明成公司應負責之金額時原即係以原先被告與訴外人
    明成公司合約之單價及訴外人明成公司應負責之數量為計算
    ，而非以發包給訴外人光慶公司之金額為計算，原告此部分
    所辯亦與事實不符，附予敘明。
  (四)被告對訴外人明成公司所得請求之違約逾期罰款為何？（其
    性質係損害賠償總額之預定或懲罰性違約金？）其可抵銷之
    數額為何？
    本件因被告依照校舍工程契約、整地工程契約第21條第1 項
    之規定扣抵其對訴外人明成公司所得請求之損害賠償數額後
    ，訴外人明成公司對被告已無工程款債權可言，故已無庸審
    酌被告對訴外人明成公司所得請求之違約金數額，惟該校舍
    工程契約、整地工程契約之第19條既均規定：「逾期罰款」
    等語，足見此逾期罰款部分顯非損害賠償總額之預定，而係
    懲罰性違約金，併予敘明。
五、綜上所述，本件訴外人明成公司就系爭工程尚未領取之工程
    款分別為校舍工程部分為5,996,218 元、整地工程部分為2,
    006,113 元，而被告依照校舍工程契約、整地工程契約第21
    條第1 項得先行扣抵之損害賠償金額分別為校舍工程部分至
    少有6,153,080 元、整地工程部分至少有2,393,038 元，故
    依約扣抵後訴外人明成公司尚未領取之工程款債權已因解除
    條件之成就而消滅，而對被告無任何工程款債權之存在，從
    而原告本於前揭原因事實訴請確認訴外人明成公司對被告有
    有1,283,887 元之債權存在為無理由，應予駁回。
六、本件事證已臻明確，其餘兩造協議爭點、主張、陳述暨所提
    之證據，經審酌均與本院前揭判斷不生影響，爰不一一詳予
    論述，附此敘明。
七、據上論結，原告之訴為無理由，依民事訴訟法第385 條第1
    項前段、第78條判決如主文。
中　　華　　民　　國　　96　　年　　4 　　月　　30　　日
         民事第四庭    審判長法　官  黃宏欽
                             法  官  古振暉
                             法  官  黃宣撫
以上證明與原本無異。
如不服本判決，應於判決送達後20日內向本院提出上訴狀並表明
上訴理由，如於本判決宣示後送達前提起上訴者，應判決送達後
10日內補提上訴理由書（須附繕本）。
中　　華　　民　　國　　96　　年　　5 　　月　　1 　　日
                             書記官  王美玲
